【裁判字號】    98,簡上,183
【裁判日期】    981030
【裁判案由】    公共危險
【裁判全文】
臺灣嘉義地方法院刑事判決             98年度簡上字第183號
上  訴  人
即  被  告  丁○○
選任辯護人  張雯峰律師
            奚淑芳律師
上列被告因公共危險案件，不服本院嘉義簡易庭98年度嘉簡字第
986  號中華民國98年7月30日第一審刑事簡易判決（聲請簡易判
決處刑案號：98年度偵字第2770號），提起上訴，本院合議庭依
通常程序自為第一審判決如下：
    主  文
原判決撤銷。
丁○○無罪。
    理  由
一、聲請簡易判決處刑意旨略以：上訴人即被告丁○○（下稱被
    告）自其所有嘉義縣水上鄉中庄村9鄰59之8號之建物（下稱
    中庄村59之8號建物）他遷後，將該址充作車庫及工具間，
    平時均出入該址。又相連接建造之嘉義縣水上鄉中庄村9鄰
    59之1至之9號等建物，除59之4號及59之5號現供人使用外，
    其餘均係現非供人使用亦現未有人所在者，而59之9號為丙○○所有，59之7號由己○○、庚○○、戊○○共有。被告
    明知中庄村59之8號建物之電線老舊，應注意電線之用電安
    全，竟疏未注意監督、維護，嗣於97年11月23日晚間9時20
    分許，嘉義縣水上鄉中庄村9鄰59之8號內之電源配線短路引
    起火災，致嘉義縣水上鄉中庄村9鄰59之7號至59之9號建物
    燒燬。因認其所為，係犯失火燒燬現非供人使用之他人所有
    住宅及失火燒燬現未有人所在之自己所有建築物罪嫌云云。
二、按犯罪事實應依證據認定之，無證據不得認定犯罪事實；不
    能證明被告犯罪者，應諭知無罪之判決，刑事訴訟法第154
    條第2項、第301條第1項分別定有明文。而事實之認定，應
    憑證據，如未能發現相當證據，或證據不足以證明，自不能
    以推測或擬制之方法，為裁判基礎，且認定犯罪事實所憑之
    證據，雖不以直接證據為限，間接證據亦包括在內，然而無
    論直接證據或間接證據，其為訴訟上之證明，須於通常一般
    之人均不致有所懷疑，而得確信其為真實之程度者，始得據
    為有罪之認定，倘其證明尚未達到此一程度，而有合理懷疑
    存在，無從使事實審法院得有罪之確信時，即應諭知被告無
    罪之判決。又刑事訴訟法第161條已於91年2月8日修正公布
    ，其第1項規定：檢察官就被告犯罪事實，應負舉證責任，
    並指出證明之方法。因此，檢察官對於起訴之犯罪事實，應
    負提出證據及說服之實質舉證責任。倘其所提出之證據，不
    足為被告有罪之積極證明，或其指出證明之方法，無從說服
    法院以形成被告有罪之心證，基於無罪推定之原則，自應為
    被告無罪判決之諭知。最高法院分別著有40年臺上字第86號
    、76年臺上字第4986號、92年臺上字第128號判例可資參酌
    。
三、本件檢察官認被告涉犯失火燒燬現非供人使用之他人所有住
    宅及失火燒燬現未有人所在之自己所有建築物罪嫌，無非係
    以被害人丙○○、被害人己○○、庚○○、戊○○之代理人
    成春智於警詢之指訴、嘉義縣政府消防局火災原因調查報告
    書、土地所有權狀、建築改良物所有權狀、現場位置圖、房
    屋清單各1份、建物所有權狀3紙及照片10張為論據。訊據被
    告固坦承中庄村59之8號建物為其所有，平日供作車庫、倉
    庫使用，於案發當日因電源配線短路引起火災，除該建物因
    而燒燬外，並延燒而燒燬相鄰嘉義縣水上鄉中庄村9鄰59 之
    7、59之9號建物等情。惟堅決否認有何失火燒燬現非供人使
    用之他人所有住宅、現未有人所在之自己所有建築物犯行，
    其暨辯護意旨辯稱：被告於96年間曾委託乙○○更換過系爭
    建物之電線，更換當時並未將原有之電線抽離，僅將舊電線
    廢棄不通電，而另以明管（顯露在牆外）之方式，更換舊電
    線，顯見被告並非疏於保養維護電源線。而電源短路發生的
    原因甚多，本件電線短路的原因並無法確定，亦無法排除是
    蟲鼠等動物咬破塑膠包覆的可能，縱本件可認定系爭火災的
    起火點為被告所有中庄村59之8號建物，起火原因為電源線
    短路，然既不能排除其他因素，即不足以確認本件火災係因
    被告疏於進行屋內電源線路之維修保養及汰舊換新之過失而
    造成短路引起本件火災，而又無其他積極證據足資證明被告
    有何過失犯行，自屬不能證明其犯罪，即應為被告無罪之判
    決等語。
四、經查：
  (一)系爭中庄村59之8號建物為被告所有供作車庫、倉庫使用，
    與隔鄰現無人居住使用由己○○、庚○○、戊○○共有之中
    庄村59之7號建物及丙○○所有中庄村59之9號建物，皆為一
    層磚造瓦房連棟式建築物。於97年11月23日21時許，中庄村
    59之8號建物後面通道上方天花板率先起火，火勢引燃後，
    建築物屋頂上方橫樑角材受燒斷向下掉落，整間倉庫上方木
    質天花板受燒失，西面屋頂殘存橫樑角材受燒細，東面屋頂
    橫樑全部受燒斷掉落呈透空狀，北側車庫內停放之車輛受燒
    燬，車庫與倉庫間之合板隔間牆受燒失，倉庫內堆放之鐵梯
    、腳踏車等鐵製品嚴重受燒變色。據第一梯次搶救人員到達
    現場所見情形及綜合現場燃燒後狀況及火流延燒路徑，認係
    中庄村59之8號倉庫後面通道上方天花板位置為最先起火處
    ，火勢引燃後，火流依燃燒之特性向上燃燒，並受火載量、
    建築物結構及風向之影響迅速往兩側竄燒，並向南、北側59
    之7號、59之9號擴大延燒。受延燒之中庄村59之7號建物，
    南側屋頂受燒後部分瓦片掉落，北側屋頂瓦片掉落呈透空狀
    ，僅殘存受燒碳化橫樑角材。建物內部擺放之床舖、衣櫃、
    電冰箱、廚具等物品均上半部受燒；受延燒之中庄村59之9
    號建物，北側屋頂受燒後瓦片大半掉落，南側屋頂瓦片掉落
    呈透空狀，殘存橫樑角材受燒細。前後雜物間擺放之物品均
    上半部受燒燬，三合板隔間牆受燒失，屋頂橫樑部分受燒斷
    掉落在雜物間內。嗣經嘉義縣消防局人員勘查、清理火災現
    場，以起火處附近電源線係配置於天花板內，檢視倉庫內西
    側電源箱內無熔絲開關呈跳脫狀，顯示起火前為通電狀態，
    檢查電源絞線證實係由西側電源箱接至東側通道，受燒斷處
    位於倉庫後面通道位置，清理起火處下方發現數段電源線（
    實心線、絞線）有熔痕，經採證後攜回鑑析，發現實心絞線
    有通電短路痕跡，因認本件火災起火原因以不排除電氣設備
    （電源配線）短路造成火災之可能性較大等情，除為被告肯
    認外，並經被害人丙○○、被害人己○○、庚○○、戊○○
    之代理人成春智於警詢指述無誤外，復有火警現場照片、嘉
    義縣消防局火災原因調查報告書摘要、火災現場勘查紀錄及
    原因研判、火災出動觀察紀錄、中庄村59-7號、59-8號、59
    -9號等3戶火災現場位置圖、物品配置圖、現場拍攝位置圖
    、現場採證位置圖、現場照片65張、談話紀錄、建物所有權
    狀影本、戶口名簿影本等件在卷可按，堪信為真。
  (二)按電源配線短路發生的原因有可能係遭受重物壓住、表皮披
    覆有損傷、蟲鼠等動物咬破塑膠包覆，或是用電量超出負荷
    造成披覆絕緣劣化等情形，非全然導因於電線老舊。雖證人
    即本件火災現場勘查之嘉義縣消防局火災調查科技士甲○○
    於本院審理時證稱：如建築物配線老舊，且位於建物上方處
    ，時間久，因維修不易，塑膠披覆會產生絕緣劣化，才會產
    生短路；本件起火戶中庄村59之8整個倉庫配置主要電力使
    用於鐵捲門升降馬達，而起火點位置是該處天花板，天花板
    是合板，是輕的材質去隔熱，所以不可能有重物壓住電源電
    線而引發火災的可能。此外，該處亦未見到老鼠屍體，以晶
    相顯微鏡放大檢視殘留之電源線，也沒有看到電線遭啃咬痕
    跡，因而研判本件電源電線短路之原因為電線老舊等節（見
    本院卷第75、76頁），固非無據。然除絕對不可能發生之情
    事得逕予排除外，對於其他不確定但未必就一定不會發生之
    原因，尚不得逕予排除為導致本件火災之因素。查證人乙○○於本院審理時，結證稱：其於95年7月間曾前往中庄村59
    之8號建物進行老舊線路之汰換。該建物總開關是在建物前
    面，總開關有埋暗管，上到天花板，再把迴路分出去；開關
    箱就在車庫隔間牆壁中間，線路是新的，也是走天花板的。
    本件電源線上到天花板後分接出來接插座，起火位置是一個
    插座，其有印象，因其有拉到線，就是有汰換。其所用替換
    之電線是太平洋廠牌，外皮均打上電線的線徑、出產廠牌、
    年份。嗣間隔1年後（約96年7月間），因業主（即被告）需
    用耗電較大之重機具，其乃遵照業主要求裝設電纜線及專用
    迴路插座，該電纜線之電源係自開關箱（見嘉義縣消防局現
    場照片編號59，警卷第69頁）接出，是明管，整條線可以看
    到，末端是專用插座，裝設在中庄村59之8與59之7之混凝土
    的實牆隔牆上，除繪製裝設配置圖乙張佐其證詞外（見本院
    卷第103頁），並指出電源箱外接絞線（見嘉義縣消防局現
    場照片編號58，警卷第68頁）其中標示30安培者為總開關，
    另標示20安培右側外接像打勾形狀的絞線即其第二次施作的
    電纜線等語（見本院卷第85至91頁）。比對證人甲○○證述
    本件建物之電源配線裝置型態，是從天花板上去再下來，其
    判斷疑似短路之由西側電源箱接到東側通道之電源絞線是自
    起火點連接至電源總開關處，在牆柱外、天花板上（如嘉義
    縣消防局現場照片編號59、60，見警卷第69頁），並繪製系
    爭建物電源總開關電源箱、起火點回溯電線走向位置圖（見
    本院卷第101頁）等情，證人乙○○前揭證述關於系爭建物
    之電源總開關位置、電源電線配置走向均與證人甲○○所證
    述其勘查現場之情境大致相符，足認證人乙○○確曾前往系
    爭建物汰換並重新裝配電纜線乙情，要屬無疑。揆以證人乙○○指出其於95、96年間，除將系爭建物老舊電線汰舊換新
    外，並以明管方式配置電纜線，連接電源開關箱上沿天花板
    拉至與鄰舍中庄村59之7之混凝土實牆隔牆上。該重行配置
    之電纜線位置及走向，恰與證人甲○○於案發後勘查現場，
    判斷疑似短路電源電線係由西側電源箱接到東側通道之電源
    絞線之位置、走向同一（詳如前揭證人繪製電源電線配置圖
    所示），顯見系爭建物最有可能起火短路之電源配線甫於案
    發前1、2年許，經證人即被告委請領有甲種電匠考驗合格認
    證（見本院卷第102頁）之乙○○汰換，甚而重新配置明管
    裝設新電纜線，即難認被告有疏於監督、維護系爭建物之可
    歸責情事。復衡諸證人乙○○證述前揭重行配置之電纜線有
    兩層，外面是PVC，裡面還有軟層，最裡面還有一層。依照
    系爭建物環境、天候狀況，該電纜線上面有壓克力板，風吹
    日曬雨淋不是那麼嚴重，只要使用正常，10年也不會有問題
    等節（見本院卷第92頁），則以該電纜線甫於案發前1年餘
    裝配，尚未逾越保固年限，自難認本件係因電線老舊劣化肇
    致電源配線短路而引發火災。甚且，證人乙○○所裝設之電
    纜線，既有數層外皮包覆，詳如前述，果有蟲鼠啃咬系爭電
    纜線之情形，是否誠如證人甲○○證稱「蟲鼠咬過，不止咬
    到披覆，復有磨到電源線」之結果？亦難逕以推論。是以，
    縱證人甲○○以晶相顯微鏡放大檢視火場殘留之電源線，發
    現並無蟲鼠咬痕之情，然證人甲○○既未保留現場燒殘之電
    線披覆加以佐實，自難完全排除蟲鼠等動物咬破塑膠包覆之
    可能。
五、綜據上述，本件由檢察官所提出之證據，固足以認定本件火
    災之起火點為被告所有中庄村59之8號建物後面通道上方天
    花板位置，起火原因為不排除電氣設備（電源配線）短路再
    引起火災之可能性較大等節。惟造成電源線故障或短路的原
    因既難排除電源線遭蟲鼠等動物咬破電源線塑膠包覆之可能
    ，業如前述。再由檢察官之舉證，亦不足以使本院形成本件
    火災係因被告疏於進行屋內電源線路之維修保養及汰舊換新
    之過失而造成短路引起本件火災之有罪心證。而檢察官除上
    開舉證外，未能再提出適合於證明被告被訴犯行之積極證據
    ，並指出調查之途徑暨說明其關聯性予以補強，整體證明力
    容有未足，尚無法達使通常一般之人均得確信之程度，認不
    足為被告被訴事實之認定。此外，復查無其他積極證據足認
    被告有聲請簡易判決處刑意旨所指之過失犯行，終不能達被
    告失火燒燬現非供人使用之他人所有住宅及失火燒燬現未有
    人所在之自己所有建築物犯嫌罪證確鑿之心證程度，為免冤
    抑，綜合全案事證及辯論意旨，認不能證明被告犯罪。原審
    疏未審酌上情，遽予論罪科刑，容有未洽，被告上訴意旨否
    認犯罪，指摘原判決違誤，為有理由，應由本院將原判決撤
    銷，改為諭知被告無罪之判決。
六、末按檢察官聲請以簡易判決處刑之案件，經法院認為有刑事
    訴訟法第451條之1第4項但書之情形者，應適用通常訴訟程
    序審判之，同法第452條定有明文；而同法第455條之1第3項
    規定，對於簡易判決之上訴，準用同法第3編第1章及第2章
    除第361條外之規定。是管轄第二審之地方法院合議庭受理
    簡易判決上訴案件，應依通常程序審理，其認案件有刑事訴
    訟法第452條所定第一審應適用通常程序審判而不得適用簡
    易程序審判之情形者，應撤銷原簡易判決，逕依通常程序為
    第一審判決。查本件經本院審理後，認應為無罪判決之諭知
    ，而有刑事訴訟法第451條之1第4項但書第3款之情形，故依
    前揭規定，應由本院合議庭逕依通常程序審理後，自為第一
    審判決，檢察官如不服本判決，仍得依通常上訴程序上訴於
    管轄第二審之高等法院，附此敘明。
據上論斷，應依刑事訴訟法第455條之1第1項、第3項、第452條
、第369條第1項前段、第364條、第301條第1項，判決如主文。
本案經檢察官林俊良到庭執行職務
中    華    民    國    98    年    10    月    30    日
                  刑事第四庭審判長法  官  蔡憲德
                                  法  官  吳育霖
                                  法  官  王慧娟
以上正本證明與原本無異。
如不服本判決應於收受判決後10日內向本院提出上訴書狀，並應
敘述具體理由；其未敘述上訴理由者，應於上訴期間屆滿後20日
內向本院補提理由書（均須按他造當事人之人數附繕本）「切勿
逕送上級法院」。告訴人或被害人如對於本判決不服者，應具備
理由請求檢察官上訴，其上訴期間之計算係以檢察官收受判決正
本之日期為準。
中    華    民    國    98    年    10    月    30    日
                                  書記官  黃子祝


司法院資訊處製作；財團法人民間司法改革基金會備份。
